ACORDAO-COMPLETO-2536712

ACÓRDÃO 1635/2023 ATA 4/2023 - PRIMEIRA CÂMARA

VISTOS, relatados e discutidos estes autos de Recurso de Reconsideração interposto por Evandro Borel de Aguiar e Roberta Maria Valentim Carvalho de Aguiar contra o Acórdão 14045/2020-TCU-Primeira Câmara,
ACORDAM os Ministros do Tribunal de Contas da União, reunidos em sessão de Primeira Câmara, diante das razões expostas pelo relator, em:
9.1. conhecer do recurso para, no mérito, dar-lhe provimento parcial;
9.2. tornar insubsistentes os itens 9.1 e 9.2 do Acórdão 14045/2020-TCU-Primeira Câmara;
9.3. julgar regulares com ressalvas as contas da Promoção Musicultural Ltda., com fulcro no art. 16, inciso II, da Leie 8.443/1992; 
9.4. julgar irregulares as contas de Evandro Borel de Aguiar e Roberta Maria Valentim Carvalho de Aguiar, com fundamento nos arts. 1º, inciso I, 16, inciso III, alínea "a", da Lei nº 8.443/1992;
9.5. aplicar Evandro Borel de Aguiar e Roberta Maria Valentim Carvalho, individualmente, a multa prevista no art. 58, inciso I, da Lei nº 8.443/1992, no valor de R$ 7.500,00, fixando o prazo de quinze dias, a contar da notificação, para que comprovem, perante o Tribunal (art. 214, inciso III, alínea "a", do Regimento Interno) , o recolhimento das dívidas ao Tesouro Nacional, atualizadas monetariamente desde a data deste Acórdão até as dos efetivos recolhimentos, se forem pagas após o vencimento, na forma da legislação em vigor; 
9.6. autorizar, desde logo, nos termos do art. 28, inciso II, da Lei nº 8.443, de 1992, a cobrança judicial das dívidas, caso não atendidas as notificações; 
9.7. remeter cópia deste Acórdão à Procuradoria da República no Estado de Pernambuco, com fundamento no art. 12, inciso IV, da Lei 8.443/1992 c/c o § 7º, in fine, do art. 209 do Regimento Interno do TCU, para adoção das medidas cabíveis; e 
9.8. enviar cópia deste Acórdão à Secretaria Especial de Cultura e aos responsáveis.

Recurso de reconsideração interposto por Evandro Borel de Aguiar,Roberta Maria Valentim Carvalho.

Primeira Câmara

Secretaria Especial da Cultura.

3. Interessados/Responsáveis/Recorrentes:
3.1. Responsáveis: Evandro Borel de Aguiar (XXX.139.614-XX); Promoção Musicultural Ltda. (10.443.561/0001-19); Roberta Maria Valentim Carvalho de Aguiar (XXX.301.614-XX).
3.2. Recorrentes: Evandro Borel de Aguiar (XXX.139.614-XX); Roberta Maria Valentim Carvalho de Aguiar (XXX.301.614-XX).

13.1. Ministros presentes: Benjamin Zymler (na Presidência) e Jorge Oliveira.
13.2. Ministros-Substitutos convocados: Augusto Sherman Cavalcanti e Weder de Oliveira (Relator).

WEDER DE OLIVEIRA

Ministro-Substituto Augusto Sherman Cavalcanti.

Adoto, como Relatório, a instrução elaborada no âmbito da Secretaria de Recursos, vazada nos termos a seguir transcritos, com a qual anuíram os dirigentes da unidade técnica e o representante do Ministério Público:
Trata-se de Recurso de Reconsideração (peça 109) interposto pelo Sr. Evandro Borel de Aguiar e pela Sra. Roberta Maria Valentim Carvalho contra o Acórdão 14045/2020-TCU-Primeira Câmara, Relator Ministro-Substituto Augusto Sherman Cavalcanti (peça 88) .
1.1.	A deliberação recorrida tem o seguinte teor:
VISTOS, relatados e discutidos estes autos de tomada de contas especial instaurada, pela Secretaria Especial de Cultura, em virtude da não comprovação da boa e regular aplicação, em face da omissão no dever de prestar contas, dos recursos captados mediante incentivo fiscal da Lei Rouanet com vistas à execução do projeto "Gravação do DVD do Grupo Fim de Feira", Pronac 09-4708, cujo objeto seria a gravação e lançamento do primeiro DVD do grupo Fim de Feira, em Recife,
ACORDAM os Ministros do Tribunal de Contas da União, reunidos em Sessão da 1ª Câmara, diante das razões expostas pelo Relator, em:
9.1. julgar irregulares as contas da Promoção Musicultural Ltda. e dos Srs. Evandro Borel de Aguiar e Roberta Maria Valentim Carvalho, seus sócios-administradores, e condená-los, solidariamente, ao pagamento das quantias discriminadas no quadro a seguir, com fundamento nos arts. 1º, inciso I, 16, inciso III, alínea "a", e §2º, da Lei nº 8.443, de 16 de julho de 1992, c/c os arts. 19 e 23, inciso III, da mesma Lei e com os arts. 1º, inciso I, 209, inciso I, 210 e 214, inciso III do Regimento Interno, com a fixação do prazo de quinze dias, a contar das notificações, para comprovarem, perante o Tribunal (art. 214, inciso III, alínea "a", do Regimento Interno) , o recolhimento das dívidas aos cofres do Fundo Nacional de Cultura, atualizadas monetariamente e acrescidas dos juros de mora, calculados a partir das respectivas datas, até a data do recolhimento, na forma prevista na legislação em vigor:
	Data
	Valor (R$) 
	Débito / Crédito
	Data
	Valor (R$) 
	Débito / Crédito

	29/4/2011
	61.000,00
	Débito
	31/10/2011
	10.000,00
	Débito

	28/12/2011
	3.800,00
	Débito
	29/12/2011
	3.200,00
	Débito

	29/12/2011
	1.500,00
	Débito
	29/12/2011
	3.200,00
	Débito

	30/12/2011
	30.000,00
	Débito
	30/12/2013
	10.000,00
	Débito

	30/4/2018
	140,00
	Crédito
			
9.2. aplicar aos responsáveis,  a Promoção Musicultural Ltda. e os Srs. Evandro Borel de Aguiar e Roberta Maria Valentim Carvalho, individualmente, a multa prevista no art. 57 da Lei nº 8.443, de 16 de julho de 1992, c/c o art. 267 do Regimento Interno, no valor de R$ 8.000,00 (oito mil reais) , com a fixação do prazo de quinze dias, a contar da notificação, para comprovarem, perante o Tribunal (art. 214, inciso III, alínea "a", do Regimento Interno) , o recolhimento das dívidas ao Tesouro Nacional, atualizadas monetariamente desde a data deste Acórdão até as dos efetivos recolhimentos, se forem pagas após o vencimento, na forma da legislação em vigor;
9.3. autorizar, desde logo, nos termos do art. 28, inciso II, da Lei nº 8.443, de 1992, a cobrança judicial das dívidas, caso não atendidas as notificações;
9.4. remeter cópia deste Acórdão à Procuradoria da República no Estado de Pernambuco, com fundamento no art. 12, inciso IV, da Lei 8.443/1992 c/c o § 7º, in fine, do art. 209 do Regimento Interno do TCU, para adoção das medidas cabíveis; e
9.5. enviar cópia deste Acórdão à Secretaria Especial de Cultura e aos responsáveis.
HISTÓRICO
2. 	Trata-se de tomada de contas especial instaurada pela Secretaria Especial de Cultura ante a não comprovação da boa e regular aplicação - em face da omissão em prestar contas - dos recursos captados mediante incentivo fiscal da Lei Rouanet para a execução do projeto "Gravação do DVD do Grupo Fim de Feira", Pronac 09-4708. A Portaria-MinC 20/2010 (peça 8, p.2) autorizou o projeto, permitindo a captação de recursos financeiros na forma de doações ou patrocínios (Mecenato) , com base na Lei 8.313/1991, alterada pela Lei 9.874/1999, tendo por objeto a gravação e lançamento do primeiro DVD do grupo Fim de Feira, em Recife.
2.1. 	A Portaria-MinC 20/2010, de 18/1/2010, autorizou a captação do valor de apoio no total de R$ 263.536,00 no período de 19/1/2010 a 31/12/2013 (peças 8 e 24) , com prazo para execução dos recursos entre 29/4/2011 e 31/12/2013, devendo a prestação de contas ocorrer até 30/1/2014.
2.2. 	A empresa proponente captou recursos no montante de R$ 122.700,00, conforme atestam os recibos (peça 13) e/ou os extratos bancários (peças 14, 16, 18, 23, 25, 31 e 33) .
2.3. 	Em 1/8/2018, a Secretaria Especial da Cultura autorizou a instauração da tomada de contas especial (peça 34) em razão desta irregularidade: "Omissão no dever de prestar contas do Pronac 09-4708, referente ao projeto 'Gravação do DVD do Grupo Fim de Feira".
2.4. 	O tomador de contas concluiu (peça 58) que o prejuízo importaria em R$ 122.560,00 (valor original) e imputou a responsabilidade à empresa Promoção Musicultural Ltda, ao Sr. Evandro Borel de Aguiar e à Sra. Roberta Maria Valentim Carvalho, estes na condição de dirigentes.
2.5. 	Em 23/8/2019, a Controladoria-Geral da União emitiu o relatório de auditoria (peça 59) , em concordância com o relatório do tomador de contas. O certificado de auditoria e o parecer do dirigente do órgão de controle interno concluíram pela irregularidade das contas (peças 60/61) .
2.6. 	Em 9/9/2019, o Ministro de Estado da área atestou haver tomado conhecimento das conclusões do relatório e certificado de auditoria, do parecer do dirigente de controle interno e manifestou-se pela irregularidade das contas. Determinou o envio dos autos a este Tribunal (peça 62) .
2.7. 	Por ocasião da instrução inicial (peça 65) , a SecexTCE concluiu pela necessidade de se realizar a citação e a audiência dos responsáveis para responderem pelas irregularidades lá indicadas.
2.8. 	Em junho de 2020, a Seproc informou ter concluído as providências inerentes às comunicações processuais com validade da ciência dos responsáveis (peça 83) .
2.9.	Em 31/7/2020, a SecexTCE concluiu a instrução de mérito (peças 84-86) e propôs considerar revéis os responsáveis Promoção Musicultural Ltda., Evandro Borel de Aguiar e Roberta Maria Valentim Carvalho, para todos os efeitos, dando-se prosseguimento ao processo, com fulcro no art. 12, § 3º, da Lei 8.443/1992; julgar irregulares as suas contas, condenando-os solidariamente ao pagamento das importâncias lá especificadas e aplicar-lhes individualmente a multa prevista no art. 57 da referida Lei.
2.10.	O representante do Ministério Público de Contas, Procurador Júlio Marcelo de Oliveira, manifestou-se de acordo com a proposta da unidade técnica, porém, com a sugestão de acrescentar como fundamento para o juízo de irregularidade das contas, além da "omissão no dever de prestar contas", o "dano ao Erário decorrente de ato de gestão ilegítimo ou antieconômico" (alínea "c", inciso III, art. 16 da Lei 8.443/1992) , o que não foi acolhido pelo Relator (peça 87) .
2.11. 	Em 1/12/2020, a 1ª Câmara prolatou o Acórdão 14.045/2020 (peça 88) , pelo qual julgou irregulares as contas da Promoção Musicultural Ltda. e dos Srs. Evandro Borel de Aguiar e Roberta Maria Valentim Carvalho, seus sócios-administradores, e condenou-os, solidariamente, ao pagamento das quantias lá discriminadas, com fundamento nos artigos 1º, inciso I, 16, inciso III, alínea "a", e §2º, da Lei 8.443/1992, c/c os artigos 19 e 23, inciso III, dessa Lei e com os artigos 1º, inciso I, 209, inciso I, 210 e 214, inciso III do Regimento Interno. Também lhes aplicou, individualmente, a multa prevista no art. 57 da referida Lei no valor de R$ 8.000,00.
2.12.	Contra o citado Acórdão 14045/2020-TCU-Primeira Câmara o Sr. Evandro Borel de Aguiar e a Sra. Roberta Maria Valentim Carvalho interpuseram Recurso de Reconsideração (peça 109) o qual será examinado a seguir.
EXAME DE ADMISSIBILIDADE
3.	Reitera-se o exame de admissibilidade realizado (peça 116) , propondo conhecer do recurso de reconsideração e suspender os efeitos dos itens 9.1, 9.2 e 9.3 do Acórdão 14045/2020-TCU-Primeira Câmara, estendendo a suspensão aos demais devedores solidários, com base nos artigos 32, inciso I, e 33 da Lei 8.443/1992. O Ministro Walton Alencar Rodrigues conheceu do recurso conforme proposto por esta Secretaria de Recursos (Serur) , nos termos do despacho à peça 119.
EXAME DE MÉRITO
4.	Constitui objeto do presente recurso analisar se:
	a) as citações dos responsáveis ora recorrentes são inválidas, uma vez que só tomaram conhecimento da presente tomada de contas especial quando foram notificados da decisão ora recorrida (peça 109, p. 4-5) ;
	b) há boa-fé na conduta dos recorrentes (peça 109, p. 8) ;
	c) a fixação do valor da multa em R$ 8.000,00 somente no dispositivo do Acórdão recorrido, sem justificativa para a escolha desse valor e sem os parâmetros utilizados para chegar a ele configura violação ao contraditório e à ampla defesa (peça 109, p. 8-9) ;
	d) a multa aplicada não tem razão de existir, ante a justificativa para a omissão da prestação de contas apresentada nesta peça recursal (peça 109, p. 9) ;
	e) a documentação ora presentada comprova a execução do projeto e a boa e regular aplicação dos recursos captados (peça 109, p. 5-7) .
5. Da citação dos responsáveis e sua alegada invalidade
5.1.	A defesa dos recorrentes afirma que na fase administrativa, perante o Ministério da Cultura, constam AR's em branco endereçados à empresa Promoção Musicultural Ltda e aos ora recorrentes, sem informação de recebimento ou de retorno dos Correios (mudou-se, desconhecido, ausente, não encontrado) , por isso foi expedido edital de notificação. Posteriormente, em sede de Tomada de Contas Especial, os recorrentes foram dados como notificados por ter um terceiro recebido e assinado os AR's em novembro/2019. Após o julgamento das contas, mesmo tendo considerado os recorrentes citados, esse Tribunal teve êxito em localizar os atuais endereços dos recorrentes, pelos quais receberam as notificações. Os recorrentes residem no atual endereço (onde foram notificados da decisão) desde setembro/2019, ou seja, não mais residiam no endereço para onde as notificações foram enviadas e recebidas pelo Sr. José Carlos. Se o Tribunal tivesse tomado o cuidado de verificar os endereços como nesta última oportunidade (Termos de Pesquisa de Endereço - peças 91-93) , como instrui a Resolução TCU 170/2004, teria localizado os recorrentes a tempo de apresentarem as alegações de defesa e, assim, teriam sanado as irregularidades antes do julgamento (peça 109, p. 4) .
5.2.	Frisa que os recorrentes estão apresentando somente agora documentação comprobatória da execução dos recursos advindos do Projeto porque somente agora tomaram conhecimento da existência desta Tomada de Contas Especial. Se as falhas nas comunicações direcionadas aos recorrentes tivessem sido evitadas, teriam oportunizado a apresentação das contas finais no próprio procedimento administrativo, e sequer teria sido instaurada a presente Tomada de Contas Especial. Caso o Tribunal tivesse adotado as medidas adequadas para localizar os recorrentes, ter-se-ia localizado e oportunizado a apresentação das alegações de defesa e sanado as irregularidades. Contudo, em que pese configurar nulidade, o art. 171 do Regimento Interno deste Tribunal prevê em seu parágrafo único que "quando puder decidir o mérito a favor da parte a quem aproveitaria a declaração de nulidade, o Tribunal não a pronunciará nem mandará repetir o ato ou suprir-lhe a falta". É o caso dos autos. Pelas razões a seguir, merece ser decidido em favor da parte a quem aproveitaria a declaração de nulidade, no caso, os recorrentes (peça 109, p. 5) .
Análise
5.3.	As citações dos responsáveis ora recorrentes foram realizadas pela Secretaria competente deste Tribunal, em conformidade com as normas previstas na Resolução/TCU 170/2004, e os expedientes citatórios (ofícios e edital) estão demonstrados no despacho de conclusão das comunicações processuais à peça 83.
5.4.	O Sr. Evandro Borel de Aguiar e a Sra. Roberta Maria Valentim Carvalho foram citados por meio dos Ofícios 8626 e 8627/2019 - Secomp-4, de 21/11/2019, recebidos, em 26/11/2019, nos respectivos endereços constantes na base de dados da Receita Federal (peças 74/75) .
5.5.	A empresa Promoção Musicultural Ltda., por sua vez, foi citada por edital publicado no Diário Oficial da União - Seção 3, em 26/5/2020 (peça 82) .
5.6.	Sendo assim, não há dúvida de que as citações foram realizadas em conformidade com a mencionada Resolução/TCU 170/2004, que dispõe, no que interessa à presente análise:
Art. 3º As comunicações serão encaminhadas aos seus destinatários por meio de:
[...]
III - carta registrada, com aviso de recebimento;
IV - edital publicado no Diário Oficial da União, quando o seu destinatário não for localizado, nas hipóteses em que seja necessário o exercício de defesa.
[...]
§ 2º Considera-se não localizado, para os fins do que dispõe o inciso IV deste artigo, o destinatário que estiver em lugar ignorado, incerto ou inacessível.
[...]
Art. 4º Consideram-se entregues as comunicações:
[...] 
II - realizadas na forma prevista no inciso III do artigo anterior, com o retorno do aviso de recebimento, entregue comprovadamente no endereço do destinatário;
III - na data de publicação do edital no Diário Oficial da União, quando realizadas na forma prevista no inciso IV do artigo anterior.
§ 1º O endereço do destinatário deverá ser previamente confirmado mediante consulta aos sistemas disponíveis ao Tribunal ou a outros meios de informação, a qual deverá ser juntada ao respectivo processo.
5.7.	No caso, restou demonstrado que os ofícios citatórios foram entregues no endereço dos destinatários (peças 74/75) . Sendo assim, rejeita-se a preliminar de nulidade das citações.
5.8.	Ademais, a alegação de que os ora recorrentes teriam apresentado alegações de defesa e sanado as irregularidades se o Tribunal os tivesse localizado antes de proceder ao julgamento das contas é inequivocamente improcedente, pela simples razão de que eles é que tinham o dever legal de apresentar a prestação de contas voluntariamente, no prazo estabelecido no instrumento jurídico pelo qual o Ministério da Cultura havia autorizado a captação dos recursos, em vez de apresentar documentos de maneira forçada e extemporânea, após diversas tentativas de cobrança pelo Ministério e pela Secretaria do  TCU.
5.9.	Portanto, propõe-se a rejeição das razões apresentadas neste ponto.
6. Da alegada boa-fé dos recorrentes
6.1.	Alegam ter procurado o Ministério da Cultura através da Secretaria existente no Estado para sanar dúvidas acerca do procedimento correto de prestação de contas, mas não tiveram êxito. Mantiveram arquivada a documentação comprobatória da execução do projeto, mas, infelizmente, caiu no esquecimento, até mesmo porque os recorrentes extinguiram a empresa e mudaram de negócio. O fato é que executaram fielmente o Projeto, fizeram a prestação de contas parcial e não conseguiram fazer a prestação de contas final por razões adversas. Como mencionado, estão apresentando somente agora a documentação comprobatória da execução dos recursos advindos do Projeto, porque somente agora tomaram conhecimento da existência desta Tomada de Contas Especial. Se tivessem sido informados desde o início, teriam comprovado a correta aplicação dos recursos e não teria havido um julgamento de reprovabilidade. Agiram com cuidado e zelo tanto na execução do Projeto como na guarda da documentação comprobatória durante todos esses anos. Não houve dano ao erário nem negligência na execução dos recursos do projeto (peça 109, p. 8) .
Análise
6.2.	A Coordenação de Fiscalização/Departamento de Incentivo à Produção Cultural do Ministério da Cultura indicou a reprovação do Projeto "09-4708 - Gravação do DVD do Grupo Fim de Feira", tendo em vista que o prazo de execução do projeto expirou e o proponente não apresentou a devida prestação de contas, sendo que este havia sido notificado para fazê-lo, por meio de mensagem eletrônica, conforme informação constante do despacho à peça 28. Daí a indicação de reprovação do projeto por omissão no dever de prestar contas.
6.3. No âmbito deste Tribunal, igualmente, os responsáveis ora recorrentes foram validamente citados e, no entanto, não compareceram aos autos para apresentar defesa em face das irregularidades que lhes são imputadas. No tocante à questão da boa-fé, vale transcrever aqui o ponto da instrução de mérito em que dela trata (peça 84) :
28. Mesmo as alegações de defesa não sendo apresentadas, considerando o princípio da verdade real que rege esta Corte, procurou-se buscar, em manifestações dos responsáveis na fase interna desta Tomada de Contas Especial, se havia algum argumento que pudesse ser aproveitado a seu favor, fato não observado ante a ausência de qualquer manifestação. 29. Em se tratando de processo em que a parte interessada não se manifestou acerca das irregularidades imputadas, não há elementos para que se possa efetivamente aferir e reconhecer a ocorrência de boa-fé na conduta dos responsáveis, podendo este Tribunal, desde logo, proferir o julgamento de mérito pela irregularidade das contas, conforme os termos dos §§ 2º e 6º do art. 202 do Regimento Interno do TCU.
6.4.  	Como se vê, até o julgamento que culminou com a prolação do Acórdão ora recorrido, não havia elementos nos autos que pudessem denotar a presença de boa-fé na conduta dos responsáveis ora recorrentes. Vale dizer, somente com a interposição do recurso ora em análise compareceram aos autos apresentando documentos no intuito de comprovar a regular aplicação dos recursos captados no âmbito do projeto.
6.5.	Portanto, propõe-se a rejeição das razões apresentadas neste ponto.
7. Da multa individual aplicada sem indicar os parâmetros utilizados para a fixação do valor, em violação ao contraditório e à ampla defesa
7.1.	Afirmam que as sanções devem guardar correspondência, adequação e proporcionalidade à conduta praticada pelo agente para que possam alcançar a finalidade punitiva/preventiva. No caso, aos recorrentes e à empresa Promoção Musicultural Ltda. foi imputada multa individual prevista no art. 57 da Lei 8.443/1992 e no art. 267 do Regimento Interno do TCU, porém, somente no Acórdão consta o seu valor de R$ 8.000,00, sem que haja justificativa para a escolha deste, nem os parâmetros utilizados para encontrá-lo, violando o contraditório e a ampla defesa. Na hipótese de ser mantida a multa, requerem que seja reduzido o valor, tendo em vista a boa-fé dos recorrentes e a narração fática quanto às suas notificações neste processo. Além disso, aplicou-se a multa aos sócios e à empresa, porém esta não existe mais, o que seria demasiadamente desproporcional e oneraria os recorrentes sem justa causa. Requerem o afastamento da multa ou, em último caso, a redução do seu valor.
Análise
7.2.	A proposta de aplicar multa individual aos recorrentes e à empresa Promoção Musicultural Ltda. consta da instrução de mérito elaborada pela unidade técnica (peça 84) , cujas análises o Relator incorporou às suas razões de decidir, nos termos do item 7 da sua Proposta de Deliberação (peça 89) .
7.3.	O Tribunal aplicou a multa na forma proposta, com fundamento no art. 57 da Lei 8.443/1992, que assim dispõe: "Art. 57. Quando o responsável for julgado em débito, poderá ainda o Tribunal aplicar-lhe multa de até cem por cento do valor atualizado do dano causado ao Erário".
7.4.	No caso, os responsáveis foram julgados em débito e condenados solidariamente ao pagamento de R$ 122.700,00 (valor não atualizado) , em razão da omissão no dever de prestar contas (art. 16, inciso III, "a", da Lei 8.443/1992) . Assim, observa-se que a multa aplicada de R$ 8.000,00 é muito inferior ao máximo permitido pela norma legal aplicável.
7.5.	Quanto à não explicitação dos parâmetros utilizados para a fixação desse valor, cabe esclarecer que esta Corte de Contas "não realiza dosimetria objetiva da multa, comum à aplicação de normas do Direito Penal, e não há um rol de agravantes e atenuantes legalmente reconhecido". Nesse sentido, veja-se o enunciado da jurisprudência sistematizada transcrito abaixo:
Não configura omissão apta ao acolhimento de embargos de declaração a ausência de indicação do critério utilizado para estipular o montante da multa, uma vez que, no âmbito do TCU, a dosimetria da pena tem como balizadores o nível de gravidade dos ilícitos apurados, com a valoração das circunstâncias fáticas e jurídicas envolvidas, e, eventualmente, a condição econômica do agente sancionado. O Tribunal não realiza dosimetria objetiva da multa, comum à aplicação de normas do Direito Penal, e não há um rol de agravantes e atenuantes legalmente reconhecido.
Acórdão 60/2021-TCU-Plenário | Relator: BENJAMIN ZYMLER
7.6.	Da análise exposta acima, conclui-se que os argumentos apresentados neste ponto não prosperam.
8. Da justificativa para a omissão em prestar contas dos recursos captados no âmbito do Projeto
8.1.	A defesa afirma que na proposta de encaminhamento consta uma advertência de que "caso se demonstre, por via recursal, a correta aplicação dos recursos, mas não se justifique a omissão da prestação de contas, o débito poderá ser afastado, mas permanecerá a irregularidade das contas, dando-se ensejo à aplicação da multa prevista no art. 58, inciso I, da Lei 8.443/1992". Acontece que tal proposição não foi objeto de deliberação, haja vista não constar da "proposta de deliberação", nem do acórdão. Somente consta a multa com fundamento no art. 57 da Lei Orgânica (peça 109, p. 9) .
8.2.	Assim, a título tão somente de elucidação, além de não merecer prosperar por não ter sido objeto de deliberação desta Corte, também não tem razão de existir, ante a justificativa para omissão da prestação de contas apresentada nos itens III e V desta peça recursal [grifo acrescido].
8.3.	Da mesma forma, ainda que não existissem justificativas para suposta omissão no dever de prestar contas, a manutenção do juízo de irregularidade das contas mesmo diante da integral comprovação da execução do projeto, não se mostra medida justa e apropriada, haja vista inexistir efetivamente irregularidade a justificar esse juízo de reprovação.
8.4.	Nesta senda, a multa aplicada não se mostra razoável, uma vez que elidida a causa de sua aplicação.
Análise
8.5.	A defesa dos recorrentes mostra-se equivocada neste ponto, conforme se demonstra a seguir. A questão refere-se ao item "f" da proposta de encaminhamento formulada na instrução de mérito (peça 84, p. 10/11) abaixo transcrito:
f) esclarecer aos responsáveis Evandro Borel de Aguiar (CPF: XXX.139.614-XX) e Roberta Maria Valentim Carvalho (CPF: XXX.301.614-XX) que, caso se demonstre, por via recursal, a correta aplicação dos recursos, mas não se justifique a omissão da prestação de contas, o débito poderá ser afastado, mas permanecerá a irregularidade das contas, dando-se ensejo à aplicação da multa prevista no art. 58, inciso I, da Lei 8.443/1992;
8.6.	Como se vê, a proposição neste caso visa esclarecer aos responsáveis - considerados revéis, já que até então não haviam comparecido aos autos para se manifestar sobre a omissão em prestar contas - que a eventual interposição de recurso, com êxito em demonstrar a correta aplicação dos recursos, poderá afastar o débito, mas se a omissão inicial não for justificada, então a irregularidade das contas será mantida, com aplicação da multa do art. 58, I, da Lei 8.443/1992. Trata-se de medida de caráter didático, informativo, sem conteúdo decisório, prescindindo de inclusão no dispositivo do acórdão que viria a ser proferido.
8.7.	Ocorre que a apresentação de documentos, no âmbito do TCU, fora do prazo previsto nas normas aplicáveis, aptos a comprovar a aplicação regular dos recursos, pode elidir o débito, mas não sana a omissão inicial do gestor de prestar contas. Vale dizer, a omissão em prestar contas é ilícito autônomo, ou seja, por si só é suficiente para tornar irregulares as contas do gestor omisso.
8.8.	Aliás, o mérito dessa questão já foi exaustivamente debatido no âmbito desta Corte de Contas, tanto que o § 4º do art. 209 do Regimento Interno (Resolução TCU 246/2011) a disciplinou nos seguintes termos:
Art. 209. O Tribunal julgará as contas irregulares quando evidenciada qualquer das seguintes ocorrências:
I - omissão no dever de prestar contas;
 (...) 
§ 4º Citado o responsável pela omissão de que trata o inciso I, bem como instado a justificar essa omissão, a apresentação posterior das contas, sem justificativa para a falta, não elidirá a respectiva irregularidade, podendo o débito ser afastado caso a documentação comprobatória das despesas esteja de acordo com as normas legais e regulamentares e demonstre a boa e regular aplicação dos recursos, sem prejuízo de aplicação da multa prevista no inciso I do art. 268.
Art. 268. O Tribunal poderá aplicar multa, nos termos do caput do art. 58 da Lei nº 8.443, de 1992, atualizada na forma prescrita no § 1º deste artigo, aos responsáveis por contas e atos adiante indicados, observada a seguinte gradação:
I - contas julgadas irregulares, não havendo débito, mas comprovada qualquer das ocorrências previstas nos incisos I, II e III do caput do art. 209, no valor compreendido entre cinco e cem por cento do montante definido no caput deste artigo;
[...]
§ 1º A multa de que trata o caput será atualizada, periodicamente, mediante portaria da Presidência do Tribunal, com base na variação acumulada no período, pelo índice utilizado para atualização dos créditos tributários da União.
8.9.	Com efeito, a justificativa apresentada nos itens III e V da peça recursal para a omissão da prestação de contas foi objeto de análise nos itens 5 e 6 desta instrução.
8.10.	Como visto no item 6 acima, o Ministério da Cultura reprovou o Projeto "09-4708 - Gravação do DVD do Grupo Fim de Feira" porque o prazo de execução expirou e o proponente não apresentou a devida prestação de contas, isso após ter sido notificado para apresentá-la. No âmbito do TCU, igualmente, os responsáveis foram validamente citados e não compareceram aos autos para apresentar defesa em face das irregularidades apuradas.
8.11.	Somente nesta fase recursal os responsáveis compareceram aos autos e trouxeram documentos no intuito de comprovar a regular aplicação dos recursos captados no âmbito do projeto. Assim, ante o descumprimento do prazo estabelecido no instrumento jurídico para a prestação de contas devida, entende-se que as razões ora apresentadas e a apresentação extemporânea de documentos mostram-se incapazes de sanar a omissão inicial dos responsáveis, até porque antes disso foram feitas diversas tentativas de cobrança pelo Ministério e pela Secretaria do TCU, e não houve qualquer reposta dos interessados.
9. Da documentação apresentada para comprovar a execução do projeto
9.1.	Afirmam que o projeto foi devidamente realizado, como o demonstra as fotos em anexo e os links a seguir, nos quais pode-se verificar o DVD completo do Grupo Fim de Feira, objeto dos recursos examinados nesta Tomada de Contas Especial: < https://www.youtube.com/watch?v=h8XZWABmYlO&feature=emblogo > e < https://www.facebook.com/623003297817647/videos/974273556023951 > (peça 109, p. 5) .
9.2.	Além disso, apresentam em anexo fotos do DVD, cópia dos cheques, recibos, notas fiscais, totalizando o valor da captação realizada (peça 109, p. 6/7) .
Análise
9.3.	As fotos do DVD apresentadas pelos recorrentes compõem as peças 112 e 113 dos autos.
9.4.	Cabe ressaltar que o Projeto foi aprovado pela Comissão Nacional de Incentivo à Cultura, conforme registrado na ata da 171ª reunião realizada em 18/11/2009 (peça 6) .
9.5.	A Portaria de aprovação foi publicada em 19/1/2010 (peça 8, p. 2) , onde consta o valor do apoio: R$ 263.536,00, o prazo de captação: 19/1/2010 a 24/12/2010, o resumo do projeto: realizar gravação e lançamento do primeiro DVD do grupo Fim de Feira, com aproximadamente 70 minutos. Show de gravação em Recife.
9.6.	O período de captação foi prorrogado: de 25/12/2010 a 31/12/2010, conforme Portaria publicada em 30/12/2010 (peça 11) . Houve nova prorrogação do período de captação: de 01/01/2011 a 31/12/2011 (peça 12) . Depois, novamente o período de captação foi prorrogado: 01/01/2013 a 31/12/2013 (peça 24) .
9.7.	O Relatório de TCE diz que "O período previsto para a execução do projeto foi de 29/04/2011 a 31/12/2013 e o prazo para a prestação de contas expirou em 30/01/2014, conforme Instrução Normativa MinC nº 1/2013, vigente à época" (peça 58, p. 3) .
9.8.	Quanto à gravação e lançamento do DVD, há imagens e comentários postados em "CULTURA.PE - Portal da Cultura Pernambucana" do Governo do Estado de Pernambuco, em 26/6/2015, material juntado à peça 112, a indicar o seu lançamento em 2015:
Apesar de ter sido lançado em 2015, Bomba Cordão é um registro de 2014, ano em que o Fim de Feira completou uma década de estrada. Aprovado pela Lei Rouanet, o DVD conta com a direção de Léo Crivellare e uma grande equipe em sua produção, num show realizado na casa de shows Estelita ... [peça 112, p. 3].
9.9.	A partir dessas informações, verifica-se que o lançamento do DVD ocorreu somente em 2015, ou seja, mais de ano após o término do prazo para a execução do projeto.
9.10.	Em relação aos comprovantes de despesas, foram juntadas cópias de cheques, recibos e notas fiscais (peças 110, 111, 114 e 115) . Além disso, cópias de extratos bancários já compunham as peças 31-33. Para facilitar a análise, elaborou-se a tabela abaixo a fim de avaliar se há nexo entre as despesas realizadas para a execução do projeto e a movimentação dos recursos na conta específica.
	Nota Fiscal/Recibo
	Cheque
	Extrato (peça 33) 

	Fornecedor
	Peça
	Data
	Valor (R$) 
	Nº
	Valor (R$) 
	Data
	Valor (R$) 

	Trago Boa Notícia Com. e Prod. Art. Ltda ME
	110
	14/3/2014
	7.000,00
	850029
	7.000,00
	24/3/2014
	7.000,00

	AOM Empreendimentos
	110
	10/3/2014
	1.000,00
	850025
	1.000,00
	17/3/2014
	1.000,00

	Marcio de Albuquerque Silva
	110
	07/3/2014
	1.000,00
	850024
	1.000,00
	14/3/2014
	1.000,00

	Ani-Stein José Moura Araújo -   ME
	110
	06/3/2014
	10.000,00
	850021
	10.000,00
	11/3/2014
	10.000,00

	Camila Moraes de Andrade
	110
	27/2/2014
	2.000,00
	850020
	2.000,00
	11/3/2014
	2.000,00

	Camila Moraes de Andrade
	111
	27/2/2014
	2.000,00
	850022
	2.000,00
	11/3/2014
	2.000,00

	Josicarlos Lopes de Santana
	110
	27/2/2014
	2.000,00
	850018
	2.000,00
	19/3/2014
	2.000,00

	Wellington de Lima dos Santos
	111
	26/2/2014
	1.000,00
	850019
	1.000,00
	11/3/2014
	1.000,00

	Casa Da Luz Ltda ME
	111
	25/2/2014
	3.000,00
	850014
	3.000,00
	27/2/2014
	3.000,00

	João Henrique Rodrigues da Silva
	111
	21/2/2014
	1.200,00
	850023
	1.200,00
	17/3/2014
	1.200,00

	Divulgue Mídia Impressão e Comunicação Visual Ltda ME
	111
	24/2/2014
	3.500,00
	850015
	3.500,00
	28/2/2014
	3.500,00

	João Henrique Rodrigues da Silva
	111
	21/2/2014
	1.000,00
	850017
	1.000,00
	27/2/2014
	1.000,00

	Lucivan Max dos Santos Herculino
	111
	21/2/2014
	2.000,00
	850010
	2.000,00
	24/2/2014
	2.000,00

	4D Serviços de Informação & Manutenção Tecnológica Ltda.
	114
	26/11/2012
	4.620,00
	850006
	4.600,00
	27/11/2012
	4.600,00

	Fábrica Estudios Ltda.
	114
	30/10/2012
	10.000,00
	850005*
	10.000,00
	05/11/2012
	10.000,00

	Bruno Lins Nunes
	114
	02/10/2012
	10.000,00
	850004
	10.000,00
	04/10/2012
	10.000,00

	Fábrica Estudios Ltda.
	114
	27/9/2012
	10.000,00
	850003
	10.000,00
	28/9/2012
	10.000,00

	Sunt 7 Studio Ltda.
	114
	19/9/2012
	9.060,00
	850002
	9.060,00
	27/9/2012
	9.060,00

	Sunt 7 Studio Ltda.
	114
	04/6/2012
	5.000,00
	850001
	5.000,00
	06/6/2012
	5.000,00

	Claudio Sergio Ribeiro Correia
	114 e 110
	24/2/2014
	1.000,00
	850016
	1.000,00
	27/2/2014
	1.000,00

	A Gravina Publicidade, Prod Cultural e Eventos Ltda ME
	114 e 110
	15/5/2015
	1.000,00
	850035
	1.000,00
	18/5/2015
	1.000,00

	Magauster Produções/Carlos Regueira Feitosa Neto
	115
	20/2/2014
	800,00
	850013
	800,00
	27/2/2014
	800,00

	Lucivan Max dos Santos Herculino
	115
	21/2/2014
	1.200,00
	850011
	1.200,00
	24/2/2014
	1.200,00

	Cristiano Teixeira Lemos de Souza
	115
	04/4/2014
	8.000,00
	850033
	8.000,00
	14/4/2014
	8.000,00

	Mariano Pablo Maestre ME  (Diretor de Fotografia) 
	115
	20/2/2014
	6.000,00
	850008
	6.000,00
	24/2/2014
	6.000,00

	Estudio Carranca Grav. e Pos-Prod. de Som Ltda.
	115
	19/2/2014
	10.000,00
	850007
	10.000,00
	24/2/2014
	10.000,00

	Gera Power Locação de Geradores e Produtos Eletrônicos
	115
	20/2/2014
	3.200,00
	850012
	3.200,00
	24/2/2014
	3.200,00

	Mariano Pablo Maestre ME  (Diretor Geral) 
	115
	20/2/2014
	6.000,00
	850009
	6.000,00
	24/2/2014
	6.000,00

	TOTAIS
	-
	-
	122.580,00
	-
	122.560,00
	-
	122.560,00

* Ao que parece, os recorrentes em vez de juntarem cópia do cheque nº 850005, de R$ 10.000,00, por equívoco, juntaram do cheque nº 850003, de idêntico valor (peça 114, p. 12) , que já fora juntado à peça 114, p. 10. Contudo, não obstante a ausência da cópia do cheque nº 850005, observa-se que a data e o valor da despesa constantes da nota fiscal e recibo (peça 114, p. 5/6) são compatíveis com os registros do extrato da conta específica (peça 33) relativos ao cheque cuja cópia deixou de ser juntada.
9.11.	Com efeito, a soma dos débitos imputados, conforme o item 9.1 da deliberação recorrida (Acórdão 14045/2020-TCU-Primeira Câmara) , alcança a importância de R$ 122.560,00, descontado o valor de R$ 140,00 devolvido ao Tesouro Nacional (peça 32) , correspondente ao total dos recursos captados para o projeto, considerando-se os valores históricos.
9.12.	Diante da situação exposta acima, verifica-se que os documentos apresentados somente nesta fase recursal são aptos para demonstrar a aplicação dos recursos captados na execução do projeto autorizado, o que, em nosso entendimento, justifica a exclusão do débito imputado aos recorrentes pela decisão recorrida.
9.13.	Por outro lado, conforme as análises realizadas nos itens precedentes desta instrução, os responsáveis ora recorrentes foram omissos quanto ao dever de prestar contas, negligenciando o cumprimento dos prazos estabelecidos para esse dever legal, e desta feita não apresentaram razão capaz de justificar tal omissão.
9.14.	Portanto, ante o exame realizado, cabe acolher em parte as razões e os documentos apresentados pelos recorrentes, propondo-se a exclusão do débito imputado, porém, mantendo-se o julgamento pela irregularidade das contas e, por consequência, alterando-se o fundamento legal da multa individual aplicada, para o art. 58, inciso I, da Lei 8.443/1992, bem como a redução do valor inicialmente arbitrado.
9.15.	Ademais, em relação à empresa, os recorrentes informaram que "não existe mais, o que seria demasiadamente desproporcional e oneraria os recorrentes sem justa causa. Assim, pugna pelo afastamento da multa aplicada, e, em último caso, pela redução do seu valor".
9.16.	De fato, em consulta ao Sistema da Receita Federal, realizada em 11/4/2022, verificou-se que a empresa Promoção Musicultural Ltda. (CNPJ 10.443.561/0001-19) , consta com a situação "Baixada" desde 17/4/2017. Por isso, e considerando que, segundo o exame realizado, os recorrentes conseguiram descaracterizar o débito inicialmente imputado, será proposta a exclusão da multa aplicada a essa empresa.
10. Da prescrição das pretensões punitiva e de ressarcimento
10.1.	Embora neste caso os recorrentes não tenham suscitado a ocorrência de prescrição, não obstante, considerando tratar-se de matéria de ordem pública, será feita de ofício a análise pertinente a seguir.
Análise
10.2.	No exame da prescrição, esta Secretaria de Recursos (Serur) tem adotado os entendimentos detalhados na peça 135, que contém os estudos e pronunciamentos anteriores da Secretaria sobre a matéria, contemplando inclusive o entendimento do Supremo Tribunal Federal assentado nos autos da ADI 5509, Relator Ministro Edson Fachin, posteriormente ao célebre julgamento proferido no RE 636.886. Ali estão desenvolvidas as premissas que serão utilizadas no presente exame, a saber:
	a)  ao julgar o RE 636.886, o STF conferiu nova interpretação ao art. 37, § 5º, da Constituição Federal, fixando a tese de que "é prescritível a pretensão de ressarcimento ao erário fundada em decisão de Tribunal de Contas";
	b)  as pretensões punitiva e de ressarcimento devem observar o mesmo regime na atividade de controle externo, dado o objetivo comum da prescrição de fixar prazo ao Tribunal de Contas para caracterizar o ilícito, identificar seu autor, dimensionar as consequências da conduta e impor as consequências legais, independentemente de tais consequências terem natureza punitiva ou ressarcitória;
	c)  até que sobrevenha norma específica, entende-se que a prescrição das pretensões punitiva e de ressarcimento, no processo de controle externo, deve observar o regime da Lei 9.873/1999, na linha dos recentes pronunciamentos do STF a respeito.
	d) sem prejuízo de se realizar o exame da prescrição também segundo o prazo decenal previsto no Código Civil, o critério adotado, na formulação da proposta de encaminhamento, será o da Lei 9.873/1999.
Análise pelos critérios do Acórdão 1441/2016-TCU-Plenário:
10.3.	Por meio do Acórdão 1441/2016-TCU-Plenário, o TCU uniformizou a sua jurisprudência em relação à prescrição da pretensão punitiva (estrito sensu) , tendo definido que se aplica a regra geral do Código Civil, art. 205, que estabelece o prazo prescricional de dez anos, iniciando-se na data da irregularidade sancionada (CC, art. 189) e interrompendo-se na data do ato que ordenar a citação ou a audiência ou a oitiva da parte.
10.4.	Entre as razões justificadoras da adoção dessa regra geral, cabe destacar a sua natureza abrangente, a incidir sobre casos de pretensão sem prazo prescricional específico estabelecido em lei, como o que se apresenta aqui.
10.5.	No caso em exame, o prazo final para a prestação de contas recaiu em 30/1/2014 (peça 58, p. 3) , e os atos que determinaram a citação e audiência dos responsáveis ocorreram em 27/9/2019 (peças 65-67) . Sendo assim, resta afastada a hipótese de ocorrência da prescrição decenal prevista no art. 205 do Código Civil, disciplinada pelo TCU nos termos do Acórdão 1441/2016-TCU-Plenário.
Análise pelo regime da Lei 9.873/1999
10.6.	A Lei 9.873/1999 em seu art. 1º, caput, estabelece o prazo prescricional de cinco anos da "ação punitiva", nos seguintes termos:
Art. 1º. Prescreve em cinco anos a ação punitiva da Administração Pública Federal, direta e indireta, no exercício do poder de polícia, objetivando apurar infração à legislação em vigor, contados da data da prática do ato ou, no caso de infração permanente ou continuada, do dia em que tiver cessado".
10.7.	O parágrafo primeiro disciplina a chamada "prescrição intercorrente":
§1º. Incide a prescrição no procedimento administrativo paralisado por mais de três anos, pendente de julgamento ou despacho, cujos autos serão arquivados de ofício ou mediante requerimento da parte interessada, sem prejuízo da apuração da responsabilidade funcional decorrente da paralisação, se for o caso".
10.8.	O artigo 2º cuida das hipóteses de interrupção da prescrição:
Art. 2o Interrompe-se a prescrição da ação punitiva:
I - pela notificação ou citação do indiciado ou acusado, inclusive por meio de edital;
II - por qualquer ato inequívoco, que importe apuração do fato; [grifo acrescido]
III - pela decisão condenatória recorrível.
IV - por qualquer ato inequívoco que importe em manifestação expressa de tentativa de solução conciliatória no âmbito interno da administração pública federal.
10.9.	Sob o regime dessa Lei, a contagem do prazo prescricional quinquenal deve ser realizada segundo o entendimento delineado pelo Supremo Tribunal Federal nos autos da ADI 5509, devidamente explicitado na peça 135, como indicado no subitem 10.2 desta instrução, e em consonância com o pronunciamento do titular desta unidade técnica, lançado no TC 013.393/2017, cujo teor será transcrito a seguir, na parte que se mostra aplicável ao presente caso:
	[...]
7. 	A ADI 5509 foi manejada contra dispositivos da Constituição do Estado do Ceará e de lei ordinária do referido Estado, que fixaram prazo prescricional no processo do tribunal de contas daquela unidade federativa. 
8. 	Todavia, a discussão travada pelo STF teve por referência o modelo federal, em função do princípio da simetria, expressamente invocado pelo MPF, ao propor a ação, e pelo relator, ao analisar o tema. Assim, os fundamentos lançados no julgamento da ADI 5509 repercutem inevitavelmente no processo do TCU.
9. 	Especificamente sobre a lei de regência e as causas interruptivas da prescrição, o relator, ministro Edson Fachin, reconheceu que o STF ainda não havia fixado orientação clara a respeito, em processo de caráter geral. Ao fazê-lo, na citada ADI, a orientação do relator foi a de aplicar os vários precedentes do STF em casos concretos, que já sinalizavam para a incidência da Lei 9.873/1999, afastando-se a incidência do art. 205 do Código Civil, como evidenciam as seguintes passagens do voto: 
a) 'A atividade de controle externo equipara-se, para fins de contagem do prazo prescricional, ao poder de polícia do Estado e, como tal, nos termos do art. 1º da Lei 9.873, de 1999, 'Prescreve em cinco anos a ação punitiva da Administração Pública Federal, direta e indireta, no exercício do poder de polícia, objetivando apurar infração à legislação em vigor, contados da data da prática do ato ou, no caso de infração permanente ou continuada, do dia em que tiver cessado'';
b) 'Pela mesma razão, incidem as causas legais de interrupção da prescrição, conforme previsão constante do art. 2º da referida Lei'.
10. Estabelecida a norma de regência do prazo e das causas interruptivas, o STF avançou no debate quanto ao termo inicial da prescrição, fixando regras mais detalhadas a respeito. Com esse fim, estabeleceu tratamento específico para as tomadas de contas especiais, distinguindo aquelas decorrentes de repasses sujeitos a prestação de contas específica e as relativas a situações em que os fatos são normalmente trazidos ao conhecimento do TCU por meio de denúncias e representações - tal como na hipótese do processo em análise.
11. Nesse sentido, o voto do Ministro Edson Fachin trouxe uma regra geral e algumas hipóteses de aplicação casuística. Como regra geral, ficou estabelecido que 'o termo inicial da contagem do prazo deve ser o da entrada do processo de fiscalização no âmbito do Tribunal de Contas, ou dos órgãos que, por lei, são encarregados pelo controle interno'.
12. 	Essa regra geral teve sua aplicação explicitada para algumas situações particulares, a saber:
a) no caso de omissão de prestação de contas: 'o dano a ser apurado pela ausência de prestação de contas tem o lapso prescricional iniciado na data em que as contas deveriam ter sido entregues'[negrito acrescido];
[...]
10.10. No caso em análise, as irregularidades sancionadas consistem em: 1) "não comprovação da boa e regular aplicação dos recursos federais repassados com amparo no Pronac 09-4708, em face da omissão no dever de prestar contas dos valores transferidos", e 2) "não cumprimento do prazo originalmente estipulado para prestação de contas do projeto incentivado, cujo prazo encerrou-se em 30/1/2014" (peça 84) .
10.11. Sendo assim, a fluência do quinquênio prescricional tem início, in casu, na data final em que a prestação de contas deveria ter sido apresentada, ou seja, em 30/1/2014.
10.12. Após essa data, observa-se que a Coordenação-Geral de Avaliação de Resultados do Ministério da Cultura, a partir de junho de 2018, expediu diversos expedientes aos responsáveis solicitando o envio da documentação relativa à prestação de contas do projeto, conforme consta dos autos (peças 29 e seguintes) . Tais expedientes constituem atos inequívocos destinados à apuração das irregularidades, interrompendo assim o transcurso do prazo quinquenal, o que permite concluir que não ocorreu a prescrição de que trata o art. 1º, caput, da Lei 9.873/1999.
	 Prescrição intercorrente
10.13. Se o processo ficar paralisado por mais de três anos, aguardando julgamento ou despacho, ocorre a chamada "prescrição intercorrente", de que trata o § 1º do art. 1º da Lei 9.873/1999.
10.14. Existe correlação entre essa hipótese e as causas de interrupção do art. 2º. Se houver interrupção por qualquer daquelas causas, o processo não poderá ficar inativo, sem impulso relevante, por mais de três anos. Esse prazo é específico, afastando-se tanto o geral de cinco anos quanto o especial, da lei penal (§ 2º) . Tem por fim imprimir eficiência e celeridade às apurações administrativas, de modo a evitar que o processo fique paralisado por um triênio, sob pena de ocorrer a "prescrição".
10.15. No caso em análise, após os procedimentos de cobrança do envio da prestação de contas, iniciados em junho de 2018, o processo teve andamento e se desenvolveu regularmente. Em 26/7/2019 foi assinado o Relatório de Tomada de Contas Especial (peça 58) , tendo o processo seguido o curso normal até o julgamento que se deu em 1/12/2020 (peça 88) , de modo que resta afastada a hipótese de prescrição intercorrente prevista no § 1º do art. 1º da Lei 9.873/1999.
CONCLUSÃO
11.	Da análise de mérito do presente recurso, conclui-se que:
	a) os ofícios citatórios foram comprovadamente entregues no endereço dos destinatários, de modo que a alegada nulidade das citações não procede (item 5) ;
	b) não há elementos nos autos que indiquem boa-fé na conduta dos recorrentes (item 6) ;
	c) o valor da multa prevista no art. 57 da Lei 8.443/1992 pode ser arbitrado em até cem por cento do valor atualizado do dano causado ao Erário. No caso, apurou-se um dano de R$ 122.700,00 (valor não atualizado) e o valor da multa aplicada foi de R$ 8.000,00, ou seja, bem abaixo do máximo legalmente permitido. Esta Corte de Contas não procede a uma dosimetria objetiva da multa, comum à aplicação de normas do Direito Penal, e não há um rol de agravantes e atenuantes legalmente reconhecido. Assim, não procede a alegada violação ao contraditório e à ampla defesa na fixação do valor da multa em questão (item 7) ;
	d) as razões apresentadas nesta fase recursal com o intuito de afastar a multa aplicada, ante o descumprimento do prazo estabelecido para a prestação de contas devida, mostram-se incapazes de sanar a omissão inicial dos responsáveis, visto que até então, após diversas tentativas de cobrança pelo Ministério e pela Secretaria do TCU, não houve qualquer reposta dos interessados (item 8) ;
	e) os documentos apresentados nesta fase recursal são aptos para demonstrar a aplicação dos recursos captados na execução do projeto autorizado, o que justifica a exclusão do débito solidário imputado (item 9) .
11.1. Portanto, será proposto o provimento parcial do recurso para: i) excluir o débito; ii) manter o julgamento pela irregularidade das contas; iii) alterar o fundamento legal da multa para o art. 58, inciso I, da Lei 8.443/1992; iv) reduzir o valor da multa inicialmente fixado; e v) excluir a multa aplicada à empresa Promoção Musicultural Ltda. que deixou de existir.
PROPOSTA DE ENCAMINHAMENTO
12.	Ante o exposto, submete-se os autos à consideração superior, propondo, com base nos artigos 32, inciso I, e 33 da Lei 8.443/1992, conhecer do recurso e, no mérito, dar-lhe provimento parcial para:
	a) excluir o débito de que trata o item 9.1 do Acórdão 14045/2020-TCU-Primeira Câmara;
	b) tornar sem efeito o item 9.2 do Acórdão 14045/2020-TCU-Primeira Câmara;
	c) aplicar aos Srs. Evandro Borel de Aguiar e Roberta Maria Valentim Carvalho, individualmente, a multa prevista no art. 58, inciso I, da Lei nº 8.443, de 16 de julho de 1992, c/c o art. 268, inciso I, do Regimento Interno, no valor de R$ XX, com a fixação do prazo de quinze dias, a contar da notificação, para comprovarem, perante o Tribunal (art. 214, inciso III, alínea "a", do Regimento Interno) , o recolhimento das dívidas ao Tesouro Nacional, atualizadas monetariamente desde a data deste Acórdão até as dos efetivos recolhimentos, se forem pagas após o vencimento, na forma da legislação em vigor;
	d) informar os recorrentes e demais interessados do acórdão a ser proferido, destacando que o relatório e o voto que o fundamentam podem ser acessados por meio do endereço eletrônico www.tcu.gov.br/acordaos.

Fernando Falcão Morais (41098/OAB-PE), Victor Souza Soares (46.230/OAB-PE), Fernanda Edmilsa de Melo (40.139/PE) e outros.

Procurador Marinus Eduardo De Vries Marsico.

RECURSO DE RECONSIDERAÇÃO. TOMADA DE CONTAS ESPECIAL. RECURSOS DA LEI ROUANET. OMISSÃO NO DEVER DE PRESTAR CONTAS. REVELIA. CONTAS IRREGULARES. DÉBITO E MULTA. APRESENTAÇÃO DE ELEMENTOS QUE COMPROVAM A CORRETA APLICAÇÃO DOS RECURSOS CAPTADOS. NÃO JUSTIFICADA A OMISSÃO. PROVIMENTO PARCIAL DO RECURSO. AFASTAMENTO DO DÉBITO. MANUTENÇÃO DA IRREGULARIDADE E DA MULTA. CIÊNCIA.

TOMADA DE CONTAS ESPECIAL (TCE)

Secretaria de Recursos (Serur).

Registro que atuo nestes autos em substituição ao Ministro Walton Alencar Rodrigues, de acordo com a Portaria-TCU nº 18-SEAE, de 06/03/2023.
Trata-se de recurso de reconsideração interposto por Evandro Borel de Aguiar e Roberta Maria Valentim Carvalho de Aguiar contra o Acórdão 14045/2020-TCU-Primeira Câmara, da Relatoria do E. Ministro-Substituto Augusto Sherman Cavalcanti.
O acórdão combatido foi exarado nesta tomada de contas especial, instaurada pela Secretaria Especial de Cultura, em decorrência da omissão no dever de prestar contas dos valores captados no âmbito do projeto Pronac 09-4708, tendo como proponente a empresa Promoção Musicultural Ltda. e por objeto a gravação e o lançamento do primeiro DVD do grupo "Fim de Feira", em Recife.
Os recorrentes, na condição de revéis, foram condenados, em solidariedade com a empresa proponente, ao pagamento da integralidade dos valores captados, totalizando R$ 122.560,00 (abatidos os R$ 140,00 devolvidos ao Tesouro Nacional) , bem como da multa individual prevista no art. 57 da Lei 8.443/1992, no valor de R$ 8.000,00.
A Secretaria de Recursos (Serur) , na instrução transcrita no Relatório, afastou as preliminares de nulidade das notificações dos recorrentes, tanto na fase interna como na fase externa desta TCE.
Também não foram acolhidas as alegações de boa-fé, ante a suposta tentativa de apresentar a prestação de contas dos recursos captados antes de a matéria ser encaminhada à apreciação deste Tribunal, bem assim da ausência de parâmetros para fixação da multa individual aplicada aos recorrentes.
No mérito, a unidade técnica concluiu que a peça recursal trouxe aos autos elementos que demonstram a regular aplicação dos recursos captados.
Por esse motivo, considerando que não restou esclarecida a omissão no dever de prestar contas, a unidade técnica, com o aval do representante do Ministério Público, propôs o provimento parcial do recurso, para afastar o débito imputado aos responsáveis, bem como a manutenção da irregularidade das contas dos recorrentes, com fulcro no art. 16, inciso III, alínea "a", com a aplicação da multa prevista no art. 58, inciso I, da Lei 8.443/1992.
Feito este breve resumo, manifesto-me de acordo com as propostas constantes dos pareceres, cujos fundamentos incorporo à minhas razões de decidir, sem prejuízo das considerações a seguir aduzidas.
Ratifico o despacho mediante o qual conheci do presente recurso de reconsideração, por atender os requisitos atinentes à espécie.
No que tange à eventual prescrição da pretensão punitiva em relação aos recorrentes, rememoro que, em 11/10/2022, o Plenário do TCU reviu seu posicionamento anterior e expediu a Resolução-TCU 344/2022, definindo que tal pretensão prescreve em 5 anos, de acordo com o previsto na Lei 9.873/1999.
No caso de omissão no dever de prestar contas, o normativo considera que findo o prazo para tal obrigação, inicia-se a contagem da prescrição. No projeto em análise, tal prazo encerrou-se em 30/1/2014
O novo regulamento prevê, também, causas interruptivas da prescrição, entre as quais a notificação, oitiva, citação ou audiência do responsável e qualquer ato inequívoco de apuração do fato (art. 5º, incisos I e II) .
Verifica-se que, no âmbito administrativo, os recorrentes, após tentativas infrutíferas de serem notificados por meio de ofícios do Ministério da Cultura (peças 39 a 42) , foram notificados via edital publicado no Diário Oficial da União de 12/12/2018 (peça 49) , data em que houve a primeira interrupção da prescrição em relação a eles.
Os recorrentes foram citados por este Tribunal, de acordo com o previsto no art. 179, inciso II, do Regimento Interno do TCU, no endereço comum a ambos, extraído da base de dados da Receita Federal (peças 68, 69, 71, 72, 74 e 75) , em 26/11/2019, fato que, além de infirmar a alegação de invalidade desses expedientes, deu causa a nova interrupção do prazo prescricional.
Considerando que o Acórdão embargado data de 1/12/2020, evidente que as ocorrências tratadas nos presentes autos não foram alcançadas pela prescrição das pretensões punitiva e de ressarcimento.
Relativamente ao mérito, de fato, nos termos do art. 209, § 4º, do Regimento Interno do TCU, após a citação dos responsáveis pela omissão no dever de prestar contas, a apresentação de documentos comprovando a regularidade das despesas realizadas com os recursos federais afasta o débito inicialmente atribuído aos responsáveis, mantendo-se, contudo, caso não justificada a omissão, a irregularidade das contas, com a aplicação da multa prevista no art. 58, inciso I, da Lei 8.443/1992.
Afastado o débito, reputo pertinente que as contas da entidade proponente sejam julgadas regulares com ressalvas, porquanto não lhe pode ser atribuída responsabilidade pela não apresentação das contas no prazo previsto.
Não havendo elementos que corroborem as tentativas de apresentação da prestação de contas no momento oportuno, rejeito os argumentos que intentaram demonstrar a boa-fé dos recorrentes. 
Sendo assim, dou provimento parcial ao presente recurso e julgo irregulares as contas de Evandro Borel de Aguiar e Roberta Maria Valentim Carvalho de Aguiar, com fulcro no art. 16, inciso III, alínea "a", da Lei 8.443/1992.
Considerando, entretanto, a comprovação da regularidade das despesas realizadas e a alteração dos fundamentos da irregularidade das contas dos recorrentes, aplico-lhes multa de aproximadamente 10% do valor máximo previsto no art. 268, inciso I, do Regimento Interno do TCU.
Destarte, voto no sentido de que o Tribunal acolha a minuta de acórdão que submeto à deliberação deste Colegiado.
TCU, Sala das Sessões, em 7 de março de 2023.
Weder de Oliveira
Relator